【裁判字號】    96,自,23
【裁判日期】    970229
【裁判案由】    妨害自由
【裁判全文】
臺灣板橋地方法院刑事裁定                96年度自字第23號
自  訴  人  甲○○
            丙○○
共      同
代  理  人  謝佳伯律師
            程巧亞律師
被      告  乙○○
上列被告因妨害自由案件，經自訴人提起自訴，本院裁定如下：
    主  文
自訴駁回。
    理  由
一、自訴意旨略稱：被告乙○○（自訴狀誤載為「許文正」）係
    臺北縣政府警察局海山分局第一組組長，於96年3 月12日晚
    上10時許，率警至臺北縣板橋市○○路○ 段50巷6 號2 樓「
    超靈感遊藝場」（懸掛之招牌則為「創世紀遊藝場」）實施
    臨檢，臨檢中收取包括自訴人甲○○、丙○○等全部員工身
    分證，惟臨檢後乙○○卻集合女性員工，指稱因女性員工於
    超過深夜10時當班，該遊藝場已違反勞動基準法，經女性員
    工當場向其質疑，乙○○即詢問在場女性員工有無領取遊藝
    場津貼、深夜下班如何返家、有無打卡等事項，並取走員工
    打卡4 張影印，執行與臨檢無涉之行為，其後復無理要求在
    場所有女性員工至警方分局，經自訴人甲○○、丙○○等向
    其反映女性員工既未犯罪，亦非被告，為何要遭強制至警局
    ，如有製作違反勞動基準法筆錄之必要，可找幾位員工當場
    製作筆錄即可，如須全體員工至警局，會造成遊藝場內均無
    員工而無法營業，詎其竟不予理會，向在場全體女性員工表
    示，如要拿回身分證就請其等隨同回警局，全體女性員工迫
    於無奈，遂於同日11時多許，搭乘警備車至上開海山分局，
    至海山分局後，乙○○復要求女性員工製作筆錄，然女性員
    工均表示於等待律師到場前均不願回答，其即不悅指稱女性
    員工是被害人，其是在保護女性員工，為何不配合製作筆錄
    ，至此女性員工只能無奈配合開始進行筆錄之製作，至翌日
    （即同年月13日）凌晨2 時許，經自訴人所屬遊藝場委聘之
    律師到場後，向警局質疑係依何法律要求自訴人等女性員工
    至警局，乙○○竟稱係自訴人等女性員工自願至警局，復經
    律師詢問自訴人等女性員工有無同意夜間詢問，自訴人等表
    示乙○○並未詢問其是否同意夜間詢問，至此乙○○始未再
    要求自訴人等留於警局，惟仍未返還自訴人等身分證，經律
    師日後將發函請求其返還自訴人等身分證，其始將自訴人等
    身分證返還，自訴人等始得自由離去，依上所述，被告乙○○於臨檢後，如非以扣留身分證方式相脅，自訴人等豈有可
    能於上班時間自願隨同員警至上開海山分局，因認被告涉犯
    有刑法第304 條第1 項以脅迫使人行無義務之事之強制罪云
    云。
二、按法院或受命法官，得於自訴案件第一次審判期日前，訊問
    自訴人、被告及調查證據，其訊問及調查結果，如認為案件
    有刑事訴訟法第252 條、第253 條、第254 條之情形者，得
    以裁定駁回自訴，刑事訴訟法法第326 條第3 項定有明文。
三、訊據被告乙○○固不否認有於上揭時地收取自訴人甲○○、
    丙○○等人身分證，將自訴人等帶回警局等情，惟堅決否認
    有強制罪之犯行，辯稱：伊當日帶隊至上址遊藝場實施臨檢
    ，係針對該遊藝場有無涉及賭博或其他不法情事，依法進行
    實施臨檢，並無特別針對女性員工收取證件，將之帶回警局
    等語。按刑法第304 條第1 項強制罪之成立，以行為人具有
    使他人行無義務之事或妨害其行使權利之故意，以強暴、脅
    迫等強脅手段，強制他人行無義務之事或足以妨害他人行使
    權利為要件；而以脅迫手段為之者，須以加害之旨通知他人
    而使人心生畏懼，以影響其意思決定之自由，為其成立要件
    ；若無以強暴脅迫之積極行為為之，尚難以該罪相繩。經查
    ：
    (一)被告於上開時地率警至上址遊藝場實施臨檢，臨檢中收取
      自訴人等身分證查證身分等節，稽之卷附之本件臺北縣政
      府警察局海山分局檢察紀錄表所載檢查情形，核諸警察實
      施臨檢作業規定第3 條、第5 條、警察職權行使法第6條
      第1 項第2 款等規定，並無違法之情。又按警察實施臨檢
      作業第5 條第(五)項之處理程序規定「發現違法事實，應依
      法定程序處理外，（臨檢現場在場者）身分一經查明，即
      應任其離去，不得稽延。」，另依刑事訴訟法第196 條之
      1 之規定「司法警察官或司法警察因調查犯罪嫌疑人犯罪
      情形及蒐集證據之必要，得使用通知書通知證人到場詢問
      。」，得見司法警察官或司法警察為調查犯罪及蒐集證據
      之必要，得詢問證人，而本件依被告實施臨檢之上開檢查
      紀錄表「檢查情形」記錄所示，載有「經查，該店僱用女
      性員工從事店內服務（開分）工作，工作時間逾22時，涉
      嫌違反勞基法之嫌，將現場負責人及相關女性員工一併帶
      返所，製作詢問筆錄。」等內容，可見被告係基於實施上
      開臨檢後，另發現該遊藝場之負責人涉犯有違反勞動基準
      法之事實，因而欲另依法對屬該違法事實相關證人身分之
      自訴人等女性員工進行詢問，尚須其等身分證於進行詢問
      時查核身分，而未即返還自訴人等之身分證，是依上述規
      定，於法亦尚非完全無據，尚難遽認被告有故意使自訴人
      等行無義務之事或妨害其行使權利之強制罪犯意可言。
    (二)次按自訴人上開自訴意旨，雖指稱被告係以扣留其等身分
      證強脅自訴人等至警局製作警詢筆錄，而將其等強制帶返
      警局云云。惟訊據被告已辯稱其並無特別針對自訴人等女
      性員工收取其等身分證，將其等帶回警局之情，否認有自
      訴人指訴之以扣留身分證強脅自訴人之情，且縱如自訴人
      等所述，被告有對其等聲稱：如要拿回身分證就請其等隨
      同回警局等語，然身分證固屬自訴人等個人重要身分證件
      ，但自訴人等並不因未即時取回其等身分證，而即刻發生
      重大權益損害，再者被告果真違法扣留自訴人等身分證，
      自訴人等亦得依法索回，是依上述所析，衡情其等應無因
      此而足致其等心生畏懼，而影響其等意思決定之自由，況
      稽之自訴人等上開指訴所稱，其等其後至警局尚且拒不製
      作警詢筆錄，待其等委任律師至警局後，並進而表示不願
      進行警詢而於取回其等身分證後離去等情，由此亦見自訴
      人等顯未達受被告上開等語強脅之程度，因此僅憑自訴人
      等上開指訴，尚難確認其等有受被告強脅至警局之情。
    (三)再者依上述規定，司法警察官或司法警察為調查犯罪及蒐
      集證據之必要，僅得通知證人到場詢問，依法固無司法警
      察官或司法警察得強制證人到場詢問之規定，本件被告因
      於實施臨檢時，依法收取自訴人等身分證查證身分後，其
      後復因發現另有違法事實，而欲依法以被害人之證人身分
      對自訴人等進行詢問，將自訴人等帶返警局，未即發還自
      訴人等身分證，縱其未經明確徵得自訴人等同意，即將自
      訴人等帶返警局，依上述規定，其使證人到場詢問之程序
      固有瑕疵，惟衡諸被告將自訴人等帶返警局詢問，目的係
      在執行警察職務，調查犯罪及蒐集證據，因此尚難以被告
      將自訴人等帶返警局詢問程序於法有瑕疵，即可遽認被告
      主觀上有使他人行無義務之事或妨害其行使權利之犯罪故
      意可言。又縱因被告未將依法收取之身分證返還自訴人等
      ，以致自訴人等因有尚未取回身分證之顧忌，而迫於無奈
      而隨同警方至警局，然此純係自訴人等個人心理因素臆測
      所致，並非係出自被告脅迫之積極行為所致，故依此亦難
      對被告以強制罪相繩。
    綜上所述，本件尚難確認被告有上開自訴人等指訴之強制罪
    行，此外復查無其他積極證據足認被告確有上開強制罪之犯
    行，再本件其後經被告向自訴人等致歉澄清說明後，自訴人
    等亦已不予追究，有其撤回自訴狀在卷可按，足認自訴人等
    上開指訴，亦容有誤會，是本件應認被告罪嫌不足，依照首
    揭說明，本件自訴應予駁回。
據上論斷，應依刑事訴訟法第326 條第3 項、第252 條第10款，
裁定如主文。
中    華    民    國    97    年    2     月    29    日
                      刑事第三庭  法  官  彭  全  曄
以上正本證明與原本無異
如不服本裁定應於送達後5日內向本院提出抗告狀
                                  書記官  洪  紹  甄
中    華    民    國    97    年    3    月    03    日


司法院資訊處製作；財團法人民間司法改革基金會備份。
